【裁判字號】    97,交抗,350
【裁判日期】    970430
【裁判案由】    違反道路交通管理處罰條例
【裁判全文】
臺灣高等法院交通事件裁定             97年度交抗字第350號
抗  告  人  交通部公路總局台北區監理所板橋監理站
法定代理人  乙○○
受 處 分人  甲○○
上列抗告人因受處分人違反道路交通管理處罰條例案件，不服台
灣台北地方法院中華民國97年2月29日所為裁定（97年度交聲字
第1052號，原處分案號：交通部公路總局台北區監理所板橋監理
站板監裁字第41－1A0000000號、第41－AEB142458號、第41－AE
B142459號），提起抗告，本院裁定如下：
    主  文
抗告駁回。
    理  由
一、本件原裁定以：
  (一)按受處分人不服道路交通管理處罰條例第8條所定主管機關
    所為之處罰者，得於接到裁決書之翌日起20日內，向管轄地
    方法院聲明異議，道路交通管理處罰條例第87條第1項定有
    明文。又交通法庭認聲明異議不合法律上之程式，且無從補
    正者，應以裁定駁回之，道路交通案件處理辦法第18條亦定
    有明文。次按道路交通管理處罰條例第90條前段規定：違反
    本條例之行為，自行為成立之日起；行為有連續或繼續之狀
    態者，自行為終了之日起，逾3個月不得舉發。其目的即為
    諭令行政機關有義務儘早行使國家對人民交通違規事件之裁
    罰權，避免長期處於不確定之狀態，並避免將來發生爭議時
    因時間過久而使當事人均記憶糢糊，舉證困難。
  (二)原處分意旨略以：本案異議人甲○○所有車牌號碼：LKW－0
    20號重型機車，於民國（下同）92年7月31日14時45分許，
    停放在臺北市○○○路○段，經警逕行舉發「在禁止臨時停
    車處所停車」之違規，爰依道路交通管理處罰條例第56條第
    1項第1款，裁處罰鍰新臺幣（下同）1,200元；另異議人上
    開重型機車，於94年4月9日16時16分許，在臺北市○○○路
    處，經警舉發「不按遵行方向行駛」及「拒絕停車接受稽查
    而逃逸」之違規，而依道路交通管理處罰條例第45條第1項
    第1款及第60條第1項之規定，裁處罰鍰共計7,800元等情。
  (三)受處分人異議意旨略以：關於板監裁字第41－1A0000000號
    裁決書部分，伊因無居住在戶籍地址，且已提出里長居住證
    明，故請照原罰款600元。另關於板監裁字第41－AEB142458
    號、41－AEB142459號裁決書部分，因時間已經很久，伊不
    記得有無到過臺北市○○○路50巷，且伊絕對不會因警察臨
    檢而逃逸，為此聲明異議及請求撤銷原處分等語。
  (四)關於板監裁字第41－1A0000000號裁決書部分：
    按處理違反道路交通管理事件，有關文書送達之程序，依行
    政程序法之規定；送達由行政機關自行或交由郵政機關送達
    ；送達，於應受送達人之住居所、事務所或營業所為之；於
    應送達處所不獲會晤應受送達人時，得將文書付與有辨別事
    理能力之同居人、受僱人或應送達處所之接收郵件人員，違
    反道路交通管理事件統一裁罰基準及處理細則第5條，行政
    程序法第68條、第72條第1項前段、第73條第1項分別定有明
    文。而受處分人上開重型機車之車籍地址，當時即係登記在
    臺北市○○區○○街臨111之1號，與其提出臺北市居住事實
    證明書內記載之地址相同，有證明書1份在卷可稽（見原審
    卷第17頁），足認受處分人確實居住在上址無訛。又原舉發
    單位以掛號郵寄方式，於96年5月11日將裁決書寄送至受處
    分人上開應受送達處，並由其嬸嬸代收等情，有交通部公路
    總局北區監理所板橋監理站送達書證影本1份在卷為憑（見
    原審卷第16頁），是交通部公路總局臺北區監理所板橋監理
    站所為板監裁字第41－1A0000000號裁決書自已合法送達於
    受處分人，受處分人辯稱未收到該裁決書云云，自無可採。
    又受處分人倘對原處分機關之此部分裁決不服而聲明異議者
    ，其20日之合法提出異議期間，應自96年5月12日（即其收
    受裁決書之翌日）起算，受處分人至遲應於96年5月31日前
    提出異議。然受處分人卻遲至96年9月6日始提出此部分之聲
    明異議，有卷附聲明異議狀載之交通部公路總局臺北區監理
    所板橋監理站收文章可憑（見原審卷第5頁），則受處分人
    提出此部分之聲明異議顯已逾期，不合法律上程式，且無從
    補正。從而，關於交通部公路總局臺北區監理所板橋監理站
    板監裁字第41－1A0000000號裁決書部分，受處分人之異議
    於法未合。
  (五)關於板監裁字第41－AEB142458號、第41－AEB142459號裁決
    書部分：
  1.按行政處分發生效力前提有三：首先須具備行政處分之要素
    ，如果欠缺則可能為私法行為，亦可能為他種行政行為；其
    次須使相對人知悉，其方法包括：告知、送達或公告；其三
    須非當然無效之行政處分，若非無效而僅屬得撤銷者，在未
    經撤銷前對其效力不生影響（參見吳庚著，行政法之理論與
    實用第370頁）。再按行政機關為行政行為時，除法律另有
    規定外，應依行政程序法規定為之。另書面之行政處分，應
    送達相對人及已知之利害關係人；書面以外之行政處分，應
    以其他適當方法通知或使其知悉。又書面之行政處分自送達
    相對人及已知之利害關係人起；書面以外之行政處分自以其
    他適當方法通知或使其知悉時起，依送達、通知或使知悉之
    內容對其發生效力，行政程序法第3條第1項、第100條第1項
    、第110條第1項分別定有明文。從而，行政處分之效力，自
    應於依法送達、通知或使相對人知悉其內容時起，始對外發
    生效力。
  2.查受處分人遭舉發之臺北市政府警察局北市警交大字第AEB1
    42458號、第AEB142459號舉發違反道路交通管理事件通知書
    2張，為行政處分，且係於94年8月23日送達至臺北縣板橋市
    ○○街110巷3之1號處所，嗣因未會晤應受送達之人、有辨
    別事理能力之同居人、受僱人或應送達處所之接收郵件人員
    ，乃寄存於板橋中正路郵局等情，有臺北市政府警察局交通
    警察大隊送達證書2份附卷可稽（見原審卷第41至42頁），
    惟受處分人已於94年5月16日自上開地址遷出至臺北市○○
    區○○街臨111之1號，且亦實際居住在該處，有戶役政資料
    查詢表及鄰長證明書各1份附卷足憑（見原審卷第44頁、第1
    7頁），是上開舉發單之送達並不合法。本件舉發違反道路
    交通管理事件通知單自不能因於94年8月23日送達（不合法
    寄存）而發生效力。
  3.而本件違規時間為94年4月9日16時16分，舉發違反道路交通
    管理事件通知單掣發之時間雖為同年月日，惟卻至94月8月2
    3日仍未合法送達受處分人收受，揆諸前揭說明，該通知單
    顯已逾前揭3個月之法定期間，自不得再對受處分人為舉發
    之行政處分甚明。否則，倘舉發機關早已作成舉發通知，卻
    遲遲不為送達，而猶能無任何時間限制裁處受處分人，影響
    所及將使上開規定成為具文（本院95年度交抗字第798號裁
    定意旨參照）。是受處分人此部分之異議為有理由，故將原
    處分撤銷，並就關於板監裁字第41－AEB142458號、板監裁
    字第41－AEB142459號處分部分撤銷，為受處分人不罰之諭
    知。
二、經核原裁定上開認事用法，洵無違誤。抗告意旨以前開道路
    交通管理處罰條例第90條所定：「違反本條例之行為，自行
    為成立之日起；行為有連續或繼續之狀態者，自行為終了之
    日起，逾3個月不得舉發」者，係為規範舉發機關應於3個月
    完成舉發違反道路交通管理事件程序而言，此乃藉由一定期
    間之規範而保障舉發程序之合法性；且依同條例第7條之1規
    定對於違反本條例之行為者，民眾得敘明違規事實或檢具違
    規證據資料，向公路主管或警察機關檢舉，經查證屬實者，
    應即舉發，可見舉發之意係指過程而言。況道路交通管理處
    罰條例第90條僅載明逾3個月不得舉發，並無規定應送達於
    違規人，設若當事人連續遷址，處分機關查證中勢必亦生逾
    3個月無法送達即不能處罰之結果，是抗告人之舉發程序並
    無違誤云云，猶未體察原審指明受處分人遭舉發之臺北市政
    府警察局北市警交大字第AEB142458號、第AEB142459號舉發
    違反道路交通管理事件通知書2張，為行政處分，其效力應
    於依法送達、通知或使相對人知悉其內容時起，始對外發生
    效力之基本原則，仍執詞陳稱僅須於3月內完成舉發程序即
    可，無須合法送達云云，已與前開行政程序法之相關規定有
    違，自無足採。是抗告人之抗告為無理由，應予駁回。
據上論結，應依道路交通案件處理辦法第26條，刑事訴訟法第41
2條，裁定如主文。
中    華    民    國    97    年    4     月    30    日
                  刑事第十四庭   審判長法  官   陳志洋
                                       法  官   蔡聰明
                                       法  官   謝靜慧
以上正本證明與原本無異。
不得再抗告。
                                       書記官   高士童
中    華    民    國    97    年    4     月    30    日


司法院資訊處製作；財團法人民間司法改革基金會備份。
